臺灣彰化地方法院行政訴訟判決
                                      109年度交字第106號
                                    110年3月16日辯論終結
原      告  張國棟  

被      告  交通部公路總局臺中區監理所

法定代理人  魏武盛  
訴訟代理人  莊琬婷  
上列當事人間交通裁決事件，原告不服被告民國109年10月21日
彰監四字第64-I3G128983號裁決，提起行政訴訟，本院判決如下
：
    主  文
原處分撤銷。
訴訟費用新臺幣參佰元由被告負擔。被告應給付原告新臺幣參佰
元。
    事實及理由
一、爭訟概要：原告於民國109年9月13日19時13分許，騎乘車牌
    號碼000-0000號普通重型機車（下稱系爭機車），在彰化縣
    埔心鄉三民路與中山路口，因「紅燈右轉（三民路右轉中山
    路）」之違規行為，經彰化縣警察局溪湖分局（下稱溪湖分
    局）埔心分駐所警員於109年9月13日以彰化縣警察局第I3G1
    28983號舉發違反道路交通管理事件通知單，舉發原告違反
    道路交通管理處罰條例第53條第2項之規定，案移被告。嗣
    原告陳述意見，被告轉請舉發機關查證後，溪湖分局認舉發
    法條引用錯誤，應更正為道路交通管理處罰條例第48條第1
    項第2款，被告認原告有「轉彎或變換車道不依標誌、標線
    、號誌指示」之違規事實，於109年10月21日開立彰監四字
    第64-I3G128983號裁決書（下稱原處分），依道路交通管理
    處罰條例第48條第1項第2款、第63條第1項第1款規定，處原
    告罰鍰新臺幣（下同）600元，並記違規點數1點。原告不服
    ，提起本件行政訴訟。
二、原告主張及聲明：
　㈠原告於109年9月13日19時許，駕駛系爭機車在距離埔心鄉三
    民路與中山路（台一線）路口紅燈約17公尺處駛入路外空地
    ，行駛22公尺後由路外空地駛入中山路後，沿著中山路往南
    行駛約於150公尺後，被埔心分駐所員警舉發紅燈右轉，原
    告駛入點均無任何禁止行駛之標線、標誌與號誌。
　㈡經原告向被告申訴後，由原「紅燈右轉」更改為「不依標誌
    ，標線、號誌指示行駛」。溪湖分局只輕描淡寫：以違反道
    路交通管理處罰條例第48條第1項2款：不依標誌，標線、號
    誌指示行駛，未說明員警認定的事實為何？且為何原告是「
    未依標誌、標線、號誌指示行駛」？全文中未有任何具體之
    說明。原告機車行駛之路線並未有員警所寫之情事，機車行
    駛路線中駛入空地、駛入中山路之2地點均無任何禁止行駛
    之標線、標誌與號誌，何來違反道路交通管理處罰條例第48
    條第1項2款？
　㈢按行政罰法第4條規定，違反行政法上義務之處罰，以行為時
    之法律有明文規定者為限。遍查道路交通管理處罰條例及道
    路交通安全規則等交通法規，並無禁止機車轉入路旁空地或
    自空地駛入道路之規定。被告機關自不得在無任何事實基礎
    、亦未具體指明原告何種行為違反規定，而擅引道路交通管
    理處罰條例第48條第1項第2款規定處罰原告。本件原告機車
    由三民路轉入路旁空地時，距離交岔路口尚有17公尺之遙，
    且該處並無任何路邊標誌標線號誌禁止機車駛離道路。嗣原
    告機車行駛至空地他側臨中山路處，乃駛入中山路。該處距
    交岔路口已約有22公尺之遠，亦無任何標誌標線或號誌禁止
    轉彎或駛入道路，原告是由非道路駛入道路車道，均不屬道
    路交通安全規則第99條第2項前段所稱，機車行駛至交岔路
    口，其轉彎應依標誌或標線規定行駛之情形。原告機車行駛
    行為，自不該當道路交通管理處罰條例第48條第1項第2款所
    稱「轉彎」或「變換車道」。退萬步言之，縱認原告機車由
    三民路轉入路旁空地，及臨中山路處而駛入中山路車道之行
    為，屬道路交通管理處罰條例第48條第1項第2款所稱「轉彎
    」或「變換車道」，但原告於三民路轉入路旁空地處，及臨
    中山路處，均未劃設禁止車輛轉入路旁空地，或不得駛入中
    山路車道之標誌標線號誌，原告並無不依標誌標線號誌行駛
    之情事。
　㈣被告機關以原告機車「轉彎」或「變換車道」，不依標誌、
    標線、號誌指示行駛，而裁處原告；惟被告機關並未舉證證
    明，行為地劃設有何種標誌標線號誌，原告未依該等指示行
    駛。被告雖於答辯書理由三述稱：原告未按原應行駛之路線
    由三民路直行後，俟路口號誌轉為綠燈後再右轉中山路，卻
    無視號誌標線存在，提早駛出邊線由三民路之空地以斜向行
    駛之方式，右轉中山路。…惟被告機關仍未舉證說明，原告
    機車何以不能先行駛出邊線至路旁之空地？倘前面路段有壅
    塞或交通事故，車主亦不能先駛出邊線至路旁之空地，以避
    開該路段？嗣原告由空地斜向行駛至臨中山路時，已注意路
    況，禮讓直行車先行，何以不能復轉入中山路？此行為違反
    何種法令規定等等，被告機關均未能確實證明原告有何違法
    事實之存在，本件處罰不合法，應予撤銷。本件被告機關作
    成原處分時，未依行政程序法第9條、第36條規定，對原告
    有利及不利事項一律注意，於事實認定及法規適用上均有違
    誤，原處分應予撤銷。
　㈤原告並聲明：原處分撤銷，訴訟費用由被告負擔。
三、被告答辯及聲明：
　㈠查原告於109年9月13日19時13分許，駕駛系爭機車欲由埔心
    鄉三民路右轉中山路行駛，惟未按原應行駛之路線由三民路
    直行後，俟路口號誌轉換為綠燈後再右轉中山路，卻無視於
    號誌及標線之存在，提早駛出邊線由三民路旁之空地以斜向
    行駛之方式右轉中山路，該行駛之方式極容易與中山路(當
    時為綠燈可通行)行駛之車輛產生衝突，甚至發生交通事故
    ，造成其他用路人之危害，原告因轉彎或變換車道時不依標
    誌、標線、號誌行駛，而為警攔查舉發，本案有警員109年9
    月13日填單之第I3G128983號違規通知單、溪湖分局109年9
    月29日溪警分五字第1090019230號函、申訴異議案件查詢意
    見表、採證光碟在卷可佐，則原告確有不依標誌、標線、號
    誌指示行駛之違規事實。
　㈡次查原告雖認本件不依標誌、標線、號誌指示行駛之違規是
    如何認定事實的，難以令人信服，惟交通勤務警察或依法令
    執行交通稽查任務人員，開單舉發違反道路交通管理處罰條
    例所列之違規事實，經公路主管機關或警察機關所為之裁決
    處罰，本質上為行政處分，係公務員基於職務上權利，依法
    就特定之具體事件所為，並具有公法上效果之單方行政行為
    。而根據公務員為公法上行為具有公信力之原則，該行政處
    分當可被推定為真正，且其據以依法處分之事實認定，亦應
    可推定為正確無誤，再者，一般執勤巡邏員警之專業訓練，
    對於該等職務上事項之觀察程度自遠較一般人更為專業，誤
    判之可能性極低，加以舉發員警係本於警察職務在該處巡邏
    ，因偶然目睹本件違規，遂予以舉發，倘非親自見聞原告有
    上開交通違規情事，實無蓄意虛構違規事實，設詞誣攀原告
    之理。
　㈢另原告質疑系爭地點之標誌、標線、號誌之規劃似有欠妥之
    處，惟依道路交通管理處罰條例第4條第3項規定，對於道路
    交通標誌、標線、號誌之指示、警告、禁制規定、樣式、標
    示方式、設置基準及設置地點等事項乃授權行政機關制訂相
    關規則，以執行道路交通管理、維護交通秩序、確保交通安
    全等工作。是道路交通主管機關得於法令授權範圍內，基於
    權責對於各項行政措施包括道路設計、交通標誌、標線、號
    誌之設置與更動等事項，依據道路之地形情況、車行流量等
    因素為具體裁量、規劃，俾達到道路使用效能、維持交通秩
    序及保障道路使用人往來便利與安全之行政目的。而道路交
    通標誌、標線、號誌一經主管機關規劃設置後，依法變更前
    ，人民即有遵守之義務，倘原告對於交通標誌、標線、號誌
    之規劃等行政措施有意見，自應循正當管道向行政機關陳情
    。
　㈣被告並聲明：駁回原告之訴，訴訟費用由原告負擔。
四、本院之判斷：
　㈠如爭訟概要欄所載之事實，為兩造所不爭執，並有溪湖分局
    第I3G128983號舉發違反道路交通管理事件通知單、交通違
    規案件陳述（申訴）意見及附件、溪湖分局109年9月29日溪
    警分五字第1090019230號函、警員曾振邦出具之溪湖分局受
    理民眾交通違規陳述、申訴、異議案件查詢意見表、原處分
    及其送達證書在卷可稽（本院卷第125至136頁、第139至141
    頁），堪以認定。
  ㈡被告認原告109年9月13日19時13分許，在埔心鄉三民路右轉
    中山路時，未按原應行駛之路線由三民路直行後，俟路口號
    誌轉換為綠燈後再右轉中山路，無視號誌、標線之存在，提
    早駛出三民路邊線，自三民路旁空地斜向行駛右轉中山路，
    而認原告有轉彎或變換車道不依標誌、標線、號誌指示之違
    規行為，被告訴訟代理人於言詞辯論並補充表示：原告是不
    依標線行駛，原告不應該任意駛出三民路的邊線等語（本院
    卷第202頁）。按汽車駕駛人，爭道行駛有下列情形之一者
    ，處600元以上1,800元以下罰鍰：…十二、任意駛出邊線，
    或任意跨越兩條車道行駛。…；汽車在未劃設慢車道之雙向
    二車道行駛時，應依下列規定：…四、除準備停車或臨時停
    車外，不得駛出路面邊線。…，道路交通管理處罰條例第45
    條第1項第12款、道路交通安全規則第97條第1項第4款固分
    別定有明文。而原告於109年9月13日19時13分許，騎乘系爭
    機車行駛於埔心鄉三民路時，在距離中山路交岔路口前17公
    尺處，有駛出三民路路面邊線，穿越該處路旁空地再右轉駛
    入中山路之行為，業據原告供承在卷（本院卷第200頁、第2
    02至203頁），並有原告繪製之行駛路線圖、現場照片行駛
    示意圖、警員曾振邦110年2月22日出具之職務報告、本院11
    0年3月8日電話洽辦公務記錄單、埔心鄉中山路與三民路交
    岔路口監視器錄影檔案之勘驗筆錄、擷取畫面列印相片附卷
    可佐（本院卷第17至23頁、第188至189頁、第203至204頁、
    第209至211頁），堪以認定。則被告若認原告當時並非準備
    停車或臨時停車，卻任意駛出三民路路面邊線，應係依道路
    交通管理處罰條例第45條1項第12款之規定裁罰，然原處分
    卻認原告係「轉彎或變換車道不依標誌、標線、號誌指示」
    ，而依同條例第48條第1項第2款、第63條第1項第1款之規定
    對原告裁罰，尚有違誤，原告訴請撤銷，為有理由，應予准
    許。
  ㈢本件判決基礎已臻明確，兩造其餘攻擊防禦方法及訴訟資料
    ，核與判決結果不生影響，無逐一論述之必要，併予敘明。
五、本件第一審裁判費為300元，應由敗訴之被告負擔。而訴訟
    費用300元前已由原告預為繳納，爰確定第一審訴訟費用如
    主文第2項所示。
據上論結，本件原告之訴為有理由，依行政訴訟法第237條之8第
1項、第98條第1項前段，判決如主文。
中　　華　　民　　國　　110 　年　　3 　　月　　30　　日
                  行政訴訟庭　法　官  王素珍
以上正本證明與原本無異。
如不服本判決，應於判決送達後20日內，向本院提出上訴狀並表
明上訴理由（原判決所違背之法令及其具體內容或依訴訟資料可
認為原判決有違背法令之具體事實），其未載明上訴理由者，應
於提出上訴後20日內向本院補提理由書（均須按他造人數附繕本
，如未按期補提上訴理由書，則逕予駁回上訴），並應繳納上訴
裁判費新臺幣750 元。
中　　華　　民　　國　　110 　年　　3 　　月　　30　　日
                              書記官　楊筱惠